ACORDAO-COMPLETO-2407109

ACÓRDÃO 11799/2020 ATA 37/2020 - PRIMEIRA CÂMARA

VISTOS, relatados e discutidos estes autos de tomada de contas especial (TCE) instaurada pelo Fundo Nacional de Desenvolvimento da Educação (FNDE) em desfavor do Sr. Amarildo Pinheiro Costa, prefeito do Município de São João Batista/MA na gestão 2013-2016, em razão da omissão no dever de prestar contas dos recursos repassados no âmbito do Programa Dinheiro Direto na Escola (PDDE) e do PDDE Estrutura, ambos do exercício de 2015,
ACORDAM os Ministros do Tribunal de Contas da União, reunidos em sessão de 1ª Câmara, ante as razões expostas pelo Relator, em:
9.1. arquivar a presente tomada de contas especial, ante a ausência de pressupostos de constituição e de desenvolvimento válido e regular do processo com fundamento no art. 1º, inciso I, da Lei 8.443/1992 c/c os arts. 169, inciso VI, e 212 do Regimento Interno do TCU;
9.2. dar ciência desta deliberação ao FNDE e ao Sr. Amarildo Pinheiro Costa, para ciência.

Tomada de contas especial (TCE) instaurada pelo Fundo Nacional de Desenvolvimento da Educação (FNDE) em razão da omissão no dever de prestar contas dos recursos repassados no âmbito do Programa Dinheiro Direto na Escola (PDDE) e do PDDE Estrutura, ambos do exercício de 2015

Primeira Câmara

Prefeitura Municipal de São João Batista - MA.

3. Responsável: Amarildo Pinheiro Costa (XXX.883.303-XX).

13.1. Ministros presentes: Walton Alencar Rodrigues (Presidente), Benjamin Zymler, Bruno Dantas e Vital do Rêgo.
13.2. Ministros-Substitutos presentes: Augusto Sherman Cavalcanti (Relator) e Weder de Oliveira.

AUGUSTO SHERMAN

Adoto, como relatório, excerto da instrução elaborada por Auditora Federal lotada na Secex-TCE (peça 36) , anuída pelos dirigentes da unidade (peças 37-38) , bem como o Parecer divergente do MP/TCU (peça 39) , em Parecer da lavra do e. Sérgio Ricardo da Costa Caribé: 
"INTRODUÇÃO
1. 	Cuidam os autos de tomada de contas especial instaurada pelo Fundo Nacional de Desenvolvimento da Educação (FNDE) , em desfavor do Sr. Amarildo Pinheiro Costa, prefeito municipal de São João Batista/MA (gestão 2013-2016) , em razão da omissão no dever de prestar contas dos recursos repassados àquela municipalidade no âmbito do Programa Dinheiro Direto na Escola (PDDE/Estrutura) e Programa Dinheiro Direto na Escola (PDDE) , ambos no exercício 2015.
HISTÓRICO
PDDE/Estrutura/2015
2.	O Programa Dinheiro Direto na Escola (PDDE/Estrutura/2015) tinha por objeto 'contribuir para o provimento das necessidades prioritárias das escolas beneficiárias que concorram para a garantia de seu funcionamento e para a promoção de melhorias em sua infraestrutura física e pedagógica, bem como incentivar a autogestão escolar e o exercício da cidadania com a participação da comunidade no controle social'.
3.	O PDDE/Estrutura/2015 é normatizado pela Resolução CD/FNDE 15, de 10/7/2014.
4.	Para a execução do Programa Dinheiro Direto na Escola (PDDE/Estrutura/2015) , o Fundo Nacional de Desenvolvimento da Educação (FNDE) repassou ao município de São João Batista/MA a importância de R$ 25.500,00, mediante a Ordem Bancária 2015OB808496, emitida em 24/8/2015 (peça 1, p. 5) e creditada no Banco do Brasil, ag. 2628-X, nas contas indicadas na peça 1, p. 6. Não consta dos autos os respectivos extratos bancários.
5.	Os beneficiários indicados à peça 1, p. 6 são os seguintes: 
	Conta Bancária
 (BB, agência 2628-X) 
	Beneficiário

	     18.950-2
	 Caixa Escolar Raimundo Sá de Araújo

	           19.577-4
	Caixa Escolar do GE Presidente Costa e Silva

	           19.578-2
	Caixa Escolar do Grupo Escolar Marly Sarney

	           19.579-0
	Caixa Escolar José Maria de Araújo

6.	O prazo de prestação de contas encerrou-se em 30/4/2016 (matriz de responsabilização, à peça 1, p. 33, e relatório de TCE, à peça 1, p. 42) .
PDDE/2015
7.	O Programa Dinheiro Direto na Escola (PDDE/2015) tinha por objeto 'contribuir para o provimento das necessidades prioritárias das escolas beneficiárias que concorram para a garantia de seu funcionamento e para a promoção de melhorias em sua infraestrutura física e pedagógica, bem como incentivar a autogestão escolar e o exercício da cidadania com a participação da comunidade no controle social'.
8.	O PDDE/2015 é normatizado pela Resolução CD/FNDE 15, de 10/7/2014. 
9.	Para a execução do Programa Dinheiro Direto na Escola (PDDE/2015) , o Fundo Nacional de Desenvolvimento da Educação (FNDE) repassou ao município de São João Batista/MA a importância de R$ 77.606,79, mediante a Ordem Bancária 2015OB500214, emitida em 5/2/2015 (peça 1, p. 7-8) e creditada no Banco do Brasil, ag. 2628-X, nas contas indicadas na peça 1, p. 6. Não consta dos autos os respectivos extratos bancários.
10.	Os beneficiários indicados à peça 1, p. 6 são os seguintes: 
	Conta Bancária
 (BB, agência 2628-X) 
	Beneficiário 

	9724-1
	 Caixa Escolar da Unidade Escolar Carmelita Alves Campos

	6276-6
	Caixa Escolar Antônio Augusto Campos

	14143-7
	Caixa Escolar Princesa Isabel

	9726-8
	Caixa Escolar do GE Presidente Médici

	5627-8
	Caixa Escolar Raimundo Carneiro

	6889-2
	Caixa Escolar Raimundo Sá de Araújo

	14144-5
	Caixa Escolar Saturnino Belo

	6272-3
	Caixa Escolar Reino Infantil

	14142-9
	Caixa Escolar Merval Marques Figueiredo

	9194-4
	Caixa Escolar Ana Elizabeth Figueiredo Pereira 

	6990-6
	Caixa Escolar Ateniense

	6271-5
	Caixa Escolar Santos Dumont

	5625-1
	Caixa Escolar do Grupo Escolar Marly Sarney

	5626-X
	Caixa Escolar Ministro Jarbas Passarinho

	6274-X
	Caixa Escolar Cândido Rosa Serra

	5623-5
	Caixa Escolar São João Batista

	5628-6
	Caixa Escolar José Maria de Araújo

	9725-X
	Caixa Escolar do GE Presidente Costa e Silva

	5630-8
	Caixa Escolar Raimundo Marques Figueiredo

	9723-3
	Caixa Escolar da Escola Municipal Joaquim Mendes

	14141-0
	Caixa Escolar Fabrício Costa Correa

Omissão no dever de prestar contas dos recursos transferidos
11.	Conforme constata-se nos autos, o gestor dos recursos, Sr. Amarildo Pinheiro Costa, prefeito municipal de São João Batista/MA (gestão 2013-2016) , a quem caberia demonstrar a boa e regular aplicação dos recursos, foi omisso no dever de prestar contas dos recursos do PDDE/Estrutura e do PDDE, ambos no exercício de 2015. 
12.	Da análise dos autos, verifica-se que foi dada oportunidade de defesa ao agente responsabilizado, em obediência aos princípios constitucionais que asseguram o direito ao contraditório e à ampla defesa, mediante notificações inseridas na peça 1, p. 25-26; 29-30. 
13.	Todavia, o referido agente não sanou as irregularidades nem recolheu a quantia devida. Em face da ausência de resposta do responsável foi proposta a instauração da tomada de contas especial, conforme demonstrado pelo FNDE na Informação 1129/2017 e na Informação 859/2017 (peça 1, p. 21-24) .
14. 	O FNDE emitiu o Relatório de TCE 427/2017, em 30/3/2017, no qual os fatos estão circunstanciados, e concluiu pela responsabilidade do Sr. Amarildo Pinheiro Costa, prefeito municipal de São João Batista/MA (gestão 2013-2016) , pelo valor original consolidado de R$ 103.106,79, sendo R$ 25.500,00 do PDDE/Estrutura/2015 e R$ 77.606,79 do PDDE/2015 (peça 1, p. 42-47) .
15. 	Foi inscrita a responsabilidade do responsável no Siafi, com valor corrigido à época, mediante a 2017NS018055, de 20/7/2017 (peça 1, p. 18) .
16.	A Controladoria-Geral da União emitiu relatório de auditoria e certificou a irregularidade das contas (peça 2, p. 1-4) .
17. 	O Ministro de Estado da Educação manifestou, em 6/9/2017 (data da assinatura eletrônica) , pronunciamento expresso encaminhando este processo de tomada de contas especial ao Tribunal de Contas da União (peça 3) .
18.	A partir dos elementos constantes dos autos, foi possível verificar que os recursos repassados ao município de São João Batista/MA à conta do Programa Dinheiro Direto na Escola (PDDE/Estrutura) e Programa Dinheiro Direto na Escola (PDDE) , ambos no exercício de 2015, foram integralmente gastos na gestão do então prefeito daquele município, Sr. Amarildo Pinheiro Costa (gestão 2013-2016) .	
19.	Diante disso, o processo foi instruído com proposta de citação daquele responsável para apresentar suas alegações de defesa em razão da omissão no dever de prestar contas dos mencionados recursos e, na mesma oportunidade, efetuar sua audiência para apresentar razões de justificativa pelo 'não cumprimento do prazo originalmente estipulado para prestação de contas', consoante Memorando-Circular 43/2017 - Segecex (peça 6) . 
20.	Os pareceres emitidos pela subunidade e unidade foram concordantes com a proposta exposta na instrução inicial (peças 7-8) .
Citação e audiência do responsável
21.      	A citação do Sr. Amarildo Pinheiro Costa, prefeito do município de São João Batista/MA (gestão 2013-2016) , foi encaminhada ao endereço do citado, obtido na base de dados da Receita Federal (peça 9) , mediante o Ofício 0958/2018-TCU/SECEX-BA, de 7/5/2018 (peça 10) . Consta dos autos aviso de recebimento, assinado por terceiros em 6/6/2018 (peça 11) .
Revelia do citado
22.      	Formalizada a citação, e decorrido o prazo legal para apresentação das alegações de defesa, quinze dias contados do recebimento da comunicação, o responsável manteve-se silente e não comprovou o recolhimento do valor devido aos cofres do Fundo Nacional de Desenvolvimento da Educação (FNDE) , razão pela qual a instrução anterior (peça 15) , datada de 14/12/2018, se manifestou pelo  prosseguimento do processo, de acordo com o art. 12, inciso IV, § 3º, da Lei 8.443/1992, com a imputação de débito atualizado monetariamente e a aplicação da multa prevista no art. 57 da Lei 8.443/1992.
Prestação de contas intempestiva
23.	Em 1/3/2019, quando os autos se encontravam no gabinete do Relator, o FNDE encaminhou documentação que foi acostada às peças 19 e 20. Nessa intervenção nos autos, o FNDE informou, por intermédio dos Ofícios 2170/2019/Dimoc/Cotce/Cgapc/Difin-FNDE e 2570/2019/Dimoc/Cotce/Cgapc/Difin-FNDE, que foi apresentada, no âmbito da autarquia, documentação a título de prestação de contas intempestiva do PDDE/Estrutura/2015 e do PDDE/2015.
EXAME TÉCNICO
24.	Foi expedida diligência ao FNDE (peça 26) , com a finalidade de que aquela autarquia encaminhasse o seguinte documento para subsidiar a análise da prestação de contas intempestivamente apresentada pelo Sr. Amarildo Pinheiro Costa, prefeito do município de São João Batista/MA (gestão 2013-2016) , referente ao Programa Dinheiro Direto na Escola (PDDE/Estrutura) e ao Programa Dinheiro Direto na Escola (PDDE) , ambos no exercício 2015:
	a) cópia da nota técnica a ser expedida em face da prestação de contas intempestiva do PDDE/Estrutura/2015 e do PDDE/2015 (município de São João Batista/MA) , com informação conclusiva quanto à regularidade da aplicação dos recursos repassados, bem quanto ao quantitativo de eventual débito constatado na análise.
25.	O Fundo Nacional de Desenvolvimento da Educação (FNDE) respondeu à diligência, encaminhando a Nota Técnica 127/2019/DAESP/COPRA/CGAPC/DIFIN (peça 30) , de 5/12/2019, referente ao Programa Dinheiro Direto na Escola (PDDE/Estrutura) , e a Nota Técnica 1696493/2020/DAESP/COPRA/CGAPC/DIFIN (peça 31) , de 8/1/2020, referente ao Programa Dinheiro Direto na Escola (PDDE) , resultantes da análise da documentação apresentada intempestivamente pelo Sr. Amarildo Pinheiro Costa a título de prestação de contas dos recursos financeiros repassados ao município de São João Batista/MA para atender ao Programa Dinheiro Direto na Escola (PDDE/Estrutura) e ao Programa Dinheiro Direto na Escola (PDDE) , ambos no exercício 2015.
26.	Alguns pontos merecem destaque na Nota Técnica 127/2019/DAESP/COPRA/CGAPC/DIFIN (peça 30) , a saber:
26.1.	Informa que todos os registros foram devidamente realizados no SiGPC e a Entidade Executora (EEx) emitiu parecer acerca das contas das Unidades Executoras (UEx) que lhe são vinculadas.
26.2.	A área técnica, por meio do Parecer 4470/2019/CODDE/CGAME/DIRAE (peça 35) , SEI 1588350, aprovou com ressalvas a prestação de contas.
26.3.	Informa, também, que a documentação apresentada pelo responsável é suficiente para sanar a irregularidade que motivou a instauração desta tomada de contas especial. Assim, sugere a exclusão do débito que lhe foi imputado.
27.	Quanto à Nota Técnica 1696493/2020/DAESP/COPRA/CGAPC/DIFI (peça 31) , destaca-se o que segue:
27.1.	A área técnica, por meio do Parecer 4464/2019/COATE/CGAME/DIRAE (peça 34) , SEI 1597071, aprovou com ressalvas a prestação de contas.
27.2.	Assim, manifesta-se pela suficiência da documentação apresentada para sanar a irregularidade que motivou a instauração desta tomada de contas especial.
28.	Quanto à omissão, observa-se que o ofício de citação expedido ao responsável data de 7/5/2018 (peça 10) e as prestações de contas de ambos os programas foram apresentadas em 27/7/2017 (peças 19 e 20) , portanto, antes que fosse realizada a citação do responsável.
29.	Transcreve-se, a seguir, enunciado do Acórdão 964/2018-TCU-Plenário - Relator Ministro Augusto Nardes:
A omissão no dever de prestar contas fica caracterizada apenas a partir da citação por essa irregularidade. Prestadas as contas antes de expedida a comunicação processual, não há incidência do art. 209, § 4º, do Regimento Interno do TCU, por falta do suporte fático delimitado pela norma.
30.	Em seu voto, o Relator assim se posicionou:
De plano, ratifico o teor do despacho proferido pelo então relator da matéria, Ministro Raimundo Carreiro, pelo qual Sua Excelência conheceu do presente recurso de revisão interposto por [gestor] contra o Acórdão 374/2014-TCU-Segunda Câmara (peça 83) .
2. Como bem demonstrado pelas instâncias predecessoras, o recorrente apresentou a prestação de contas em 23/11/2011 - data de protocolização da documentação no Ministério do Turismo (peça 77, p. 15) -, antes de sua citação neste Tribunal, quando a tomada de contas especial se encontrava na Controladoria-Geral da União.
3. Em tese, a apresentação tardia da prestação de contas, antes de sua citação neste Tribunal, não configura omissão no dever de prestar contas, consoante jurisprudência mais recente desta Corte, construída a partir de interpretação, a contrario sensu, do disposto no art. 209, § 4º, do Regimento Interno (v.g. Acórdão 7471/2015-TCU-Primeira Câmara; e Acórdãos 5.910/2016 e 4.816/2017, da 2ª Câmara) . Tal conduta, porém, não deixa de ser reprovável, por retardar a busca pelo ressarcimento do dano e impor custo desnecessário ao Estado mediante instauração de tomada de contas especial e demais atos que serão posteriormente inócuos.
 (...) 
6. Diante disso, acolhendo os pareceres uniformes exarados pela Serur e pelo Ministério Público junto ao TCU, o recurso merece provimento a fim de que esta Corte declare nulos o ato de citação (peça 10) e os demais atos subsequentes, em especial as disposições do Acórdão 374/2014-TCU-Segunda Câmara afetas ao recorrente (subitens 9.1, 9.4, 9.5, 9.6 e 9.7) . A medida é consentânea aos princípios do contraditório e da ampla defesa, ante evidente erro de procedimento em prejuízo à sua esfera de direitos.
31.	Em pesquisa realizada na jurisprudência selecionada desta Corte, pode-se encontrar diversos julgados na mesma linha do Acórdão 964/2018-TCU-Plenário - Relator Ministro Augusto Nardes, dentre os quais se enumeram os seguintes: 
Acórdão 5773/2015-TCU-Primeira Câmara | Relator: José Múcio Monteiro
A apresentação da prestação de contas a destempo, mas até o momento anterior ao da citação pelo TCU, configura intempestividade no dever de prestar contas. A omissão no dever de prestar contas fica caracterizada apenas a partir da citação por essa irregularidade.
Acórdão 1628/2008-TCU-Segunda Câmara | Relator: Augusto Sherman Cavalcanti
Demonstrada a adequada e integral aplicação dos recursos, a falha relativa à intempestividade na apresentação de prestação de contas deve ser considerada falha formal, o que conduz ao julgamento das contas pela regularidade. O julgamento das contas pela irregularidade restringe-se às situações em que a conduta do responsável ou os danos provocados sejam igualmente graves.
Acórdão 1178/2006-TCU-Primeira Câmara | Relator: Augusto Nardes
As contas devem ser julgadas regulares com ressalva quando ocorrer o atendimento ao aspecto material da prestação de contas (comprovada a boa e regular aplicação dos recursos) concomitante ao atendimento parcial do aspecto formal (intempestividade verificada na apresentação dos documentos) , tendo em vista que o descumprimento do aspecto formal configura somente uma ressalva.
32.	No presente caso, como a prestação de contas foi extemporaneamente apresentada, em 27/7/2017 (peças 19 e 20) , fica afastada a omissão, devendo-se julgar as contas do Sr. Amarildo Pinheiro Costa, prefeito municipal de São João Batista/MA (gestão 2013-2016) , regulares com ressalvas.
CONCLUSÃO
33.      	A omissão no dever de prestar contas fica caracterizada apenas a partir da citação feita pelo TCU. Prestadas as contas antes de expedida a comunicação por parte do Tribunal, não há que se falar em incidência do art. 209, § 4º, do Regimento Interno do TCU, por falta do suporte fático delimitado pela norma. A apresentação da prestação de contas anteriormente à citação não configura omissão no dever de prestar contas e deve ser considerada falha formal, o que conduz ao julgamento das contas pela regularidade com ressalvas, como foi o presente caso.
PROPOSTA DE ENCAMINHAMENTO
34.	Diante do exposto, submetem-se os autos à consideração superior, propondo-se:
	a) julgar as contas do Sr. Amarildo Pinheiro Costa (CPF XXX.883.303-XX) , prefeito municipal de São João Batista/MA (gestão 2013-2016) , regulares com ressalvas, dando-lhe quitação, nos termos dos artigos 1º, inciso I, 16, inciso, II, 18 e 23 da Lei 8.443/1992;
	b) encaminhar cópia da deliberação que vier a ser proferida, acompanhada do respectivo voto e relatório que a fundamentarem, ao Fundo Nacional de Desenvolvimento da Educação (FNDE) e ao responsável, para conhecimento.".
2.	Adiante o Parecer do MP/TCU (peça 39) :
"Trata-se de tomada de contas especial (TCE) instaurada pelo Fundo Nacional de Desenvolvimento da Educação (FNDE) em desfavor do Sr. Amarildo Pinheiro Costa, ex-prefeito do Município de São João Batista - MA (gestão 2013-2016) , em razão da omissão no dever de prestar contas dos recursos repassados no âmbito do Programa Dinheiro Direto na Escola (PDDE)  e PDDE Estrutura no exercício de 2015. No PDDE Estrutura foram repassados R$ 25.500,00 e no PDDE, R$ 77.606,79 (peça 1, p. 5-8) .
2.	O relatório do tomador de contas concluiu pela existência de débito no valor integral repassado em face da omissão na prestação de contas. A responsabilidade foi atribuída ao Sr. Amarildo Pinheiro Costa, em cuja gestão os recursos foram repassados (peça 1, p. 42-47) .
3.	No âmbito deste Tribunal, a Secretaria de Controle Externo no Estado da Bahia (Secex-BA) realizou a citação do ex-prefeito pela 'omissão no dever de prestar contas' e sua audiência pelo 'não cumprimento do prazo originalmente estipulado para prestação de contas' (peças 10-11) . Diante sua revelia, a unidade técnica propôs o julgamento pela irregularidade das contas, com imputação de débito e multa ao ex-prefeito (peças 15-17) , posição à qual anuí em minha primeira manifestação (peça 18) .
4.	Não obstante, estando os autos no gabinete de Vossa Excelência, o FNDE notificou esta Corte acerca do recebimento intempestivo da prestação de contas relativa ao PDDE no exercício de 2015. Esse fato levou à restituição dos autos à unidade instrutiva, determinada pelo despacho de peça 22.
5.	Após realização de diligência ao FNDE para que o órgão se manifestasse conclusivamente quanto à regularidade na aplicação dos recursos repassados (peça 26) , a Secretaria de Controle Externo de Tomada de Contas Especial (Secex-TCE) , atual responsável pelo processo, propõe, em pareceres uniformes, julgar regulares com ressalvas as contas do Sr. Amarildo Pinheiro Costa (peças 36-38) .
6.	Com as devidas vênias, dissinto, por ora, da proposta de encaminhamento apresentada pela unidade instrutiva.
7.	Em que pese a apresentação intempestiva da prestação de contas do PDDE/2015 e PDDE Estrutura/2015 pelo ex-prefeito Amarildo Pinheiro Costa, o que sanaria a irregularidade de omissão pela qual foi citado e ouvido em audiência, penso que os elementos constantes dos autos não são suficientes para afastar a existência de débito.
8.	No que tange ao PDDE Estrutura/2015, foram transferidos R$ 25.500,00 a quatro caixas escolares do Município de São João Batista - MA, como detalhado à peça 1, p. 5-6. Foram transferências diretas, portanto, às Unidades Executoras - UEx, as quais têm o dever de prestar contas dos valores recebidos ao município, que, na qualidade de Entidade Executora - EEx, deve receber e analisar as prestações de contas das UEx, emitindo parecer acerca de sua aprovação ou não (Lei 11.947/2009, art. 26, II, 'm') , além de consolidar as informações e prestar contas ao FNDE.
9.	O Parecer 4470/2019/DODDE/CGAME/DIRAE (peça 35) , no entanto, que realizou a análise técnica da prestação de contas, aprovou-a parcialmente com ressalva, em face da seguinte constatação:
3.1.1. A Entidade Executora registrou, no recibo de prestação de contas enviado, intempestivamente, em 10/06/2019, a aprovação de 02 Unidades Executoras e a não apresentação de 02 Unidades Executoras, vinculadas ao munícipio e beneficiárias de recursos no exercício, conforme declarado no Demonstrativo Consolidado da Execução Físico - Financeira das Unidades Executoras Próprias (UEx) .
 (...) 
4.1. Quanto à prestação de conta das Unidades Executoras:
4.1.1. Há constatações de impropriedades na execução do PDDE/ESTRUTURA - 2015, sendo que os elementos probatórios disponíveis analisados indicam evidências de prejuízos ao cumprimento do objeto e objetivo do programa, conforme descrito no item 3.1.1, portanto, serão aprovados parcialmente com ressalva neste parecer. Os valores dos prejuízos elencados estão declarados nos respectivos Demonstrativos Consolidados que constam as UEx como não apresentadas, constantes dos autos, e deverão ser objeto de análise financeira por parte da Coordenação Geral de Acompanhamento de Prestação de Contas (CGAPC) . (destacamos) 
10.	  A Nota Técnica 127/2019/DAESP/COPRA/CGAPC/DIFIN, por sua vez, realizou a análise financeira da prestação de contas do PDDE Estrutura/2015 (peça 28, p. 3-7) .  Referida nota técnica reproduz o item 3.1.1 do Parecer 4470/2019, acrescentando que:
5.5. Portanto, a não aprovação das contas foi motivada pelo registro - efetuado pela EEx - de que UExs vinculadas não prestaram à Prefeitura, consoante demonstrativo anexado ao SEI sob o número 1274554 - débitos que devem ser imputados aos responsáveis pelas Unidades Executoras. (destacamos) 
11.	Do excerto anteriormente transcrito, verifica-se que, muito embora o FNDE tenha concluído que a documentação apresentada pelo ex-prefeito é 'suficiente para infirmar a irregularidade que motivara a instauração de Tomada de Contas Especial' (peça 28, p. 6) , qual seja, a omissão na prestação de contas, o órgão não afasta a existência de dano ao erário, uma vez que há unidades executoras que não apresentaram prestação de contas.
12.	 Relativamente ao PDDE/2015, constata-se situação semelhante.
13.	Os repasses nessa modalidade totalizaram R$ 77.606,79, dos quais R$ 29.880,00 foram repassados à Prefeitura de São João Batista - MA (EEx) , e o restante, diretamente a diversas caixas escolares do município (UEx) (peça 1, p. 7-10) . 
14.	O Parecer 4464/2019/CODDE/CGAME/DIRAE (peça 34) , relativo à análise técnica, aprovou com ressalva as contas da EEx, e aprovou parcialmente com ressalva as contas das UEx. Quanto à aprovação parcial das contas das UEx, a área técnica do FNDE assim se pronunciou:
4.1.1. A Entidade Executora registrou no recibo de prestação de contas, intempestivamente, em 10/10/2019, a aprovação de 13 Unidades Executoras e a não apresentação de 07 Unidades Executoras, vinculadas ao município e beneficiárias de recursos no exercício, conforme declarado no Demonstrativo Consolidado da Execução Físico-Financeira das Unidades Executoras Próprias (UEx) .
 (...) 
5.4. Há constatações de impropriedades na execução do PDDE/2015, sendo que os elementos probatórios disponíveis analisados indicam evidências de prejuízos ao cumprimento do objeto e objetivo do programa, conforme descrito no item 4.1.1, portanto, serão aprovados parcialmente com ressalva neste parecer. Os valores dos prejuízos elencados estão declarados nos respectivos Demonstrativos Consolidados das UEx que constam como não apresentadas, constantes dos autos, e deverão ser objeto de análise financeira por parte da Coordenação Geral de Acompanhamento de Prestação de Contas (CGAPC) . (destacamos) 
15.	A análise financeira foi promovida pela Nota Técnica 1696493/2020/DAESP/COPRA/CGAPC/DIFIN (peça 33) , que, de maneira análoga ao ocorrido quanto ao PDDE Estrutura, reproduziu trechos do Parecer 4464/2019, destacando a não apresentação de prestação de contas por sete unidades executoras. Apesar disso, concluiu que 'não foram encontradas ocorrências ou inconsistências na prestação de contas apresentada pelo ex-prefeito, assim, a sua manifestação foi suficiente para afastar a omissão no dever de prestar contas'.
16.	Por todo o exposto, entendo que os elementos nos autos, apesar de sanarem a irregularidade de omissão na prestação de contas imputada ao ex-prefeito, são insuficientes para afastar a existência de débito, motivo pelo qual este membro do Ministério Público de Contas propõe a restituição dos autos à Secex-TCE para que reavalie este processo sob a ótica da existência ou não de dano ao erário, sem prejuízo de que, caso entenda necessário, realize diligências e inspeções com vistas a obter documentos e informações complementares para subsidiar as análises e eventual identificação de responsáveis.
17.	Caso não seja acolhida a medida aqui alvitrada, este membro do Ministério Público de Contas manifesta-se de acordo com a proposta de regularidade com ressalva nas contas do ex-prefeito, na forma sugerida pela Secex-TCE (peças 36-38) .".
	É o relatório.

não há.

Procurador Sergio Ricardo Costa Caribé.

TOMADA DE CONTAS ESPECIAL. PDDE. OMISSÃO. CITAÇÃO. APRESENTAÇÃO INTEMPESTIVA DAS CONTAS. ANÁLISE PELO ENTE REPASSADOR. DÉBITO DE REDUZIDA MATERIALIDADE. ARQUIVAMENTO.

TOMADA DE CONTAS ESPECIAL (TCE)

Secretaria de Controle Externo de Tomada de Contas Especial (SecexTCE).

Em exame tomada de contas especial (TCE) instaurada pelo Fundo Nacional de Desenvolvimento da Educação (FNDE) em desfavor do Sr. Amarildo Pinheiro Costa, prefeito do Município de São João Batista/MA na gestão 2013-2016, em razão da omissão no dever de prestar contas dos recursos repassados no âmbito do Programa Dinheiro Direto na Escola (PDDE) e do PDDE Estrutura, ambos do exercício de 2015. 
 Para a execução do PDDE - Estrutura/2015, o FNDE repassou ao Município de São João Batista/MA a importância de R$ 25.500,00, em 24/8/2015 (peça 1, p. 5) , creditada nas contas bancárias de quatro caixas escolares (peça 1, p. 6) . O prazo de prestação das respectivas contas, nos termos do art. 3º da Resolução CD/FNDE 15/2014 c/c art. 7º, II, "b", da Resolução CD/FNDE 19/2013, encerrou-se em 30/4/2016 (peça 1, p. 33 e p. 42) . 
Já para a execução do Programa Dinheiro Direto na Escola - PDDE/2015, o FNDE repassou ao município a importância de R$ 77.606,79, em 5/2/2015 (peça 1, p. 7-8) , creditada nas contas bancárias da Prefeitura e de vinte caixas escolares (peça 1, p. 7-8) . O prazo para que a Prefeitura Municipal, na qualidade de Entidade Executora (EEx) , apresentasse as contas também se encerrou em 30/4/2016. 
A partir da omissão quanto ao dever de prestar contas relativamente a ambos os valores, o FNDE instaurou a presente TCE em face do Sr. Amarildo Pinheiro Costa, ex-Prefeito Municipal de São João Batista/MA (gestão 2013-2016) , concedendo a ele, ainda na fase interna, a oportunidade de defesa (peça 1, p. 25-26; p. 29-30) .
No âmbito deste Tribunal, a então Secretaria de Controle Externo no Estado da Bahia (Secex-BA) - após exame preliminar dos elementos que compõem os autos (peças 6-8) - realizou a citação do ex-prefeito pela "omissão no dever de prestar contas" e sua audiência pelo "não cumprimento do prazo originalmente estipulado para prestação de contas" (peça 10) . 
Ante sua revelia, a unidade técnica havia proposto - com a chancela do Parquet especializado (peça 18) - o julgamento pela irregularidade das contas, com imputação de débito e multa ao ex-prefeito (peças 15-17) .
Inobstante, estando os autos em meu Gabinete, o FNDE notificou esta Corte acerca do recebimento intempestivo da prestação das contas relativas ao PDDE no exercício de 2015 (peças 19-21) , o que suscitou a restituição dos autos à unidade instrutiva, determinada pelo despacho de peça 22.
Após realização de diligência ao FNDE para que o órgão se manifestasse conclusivamente quanto à regularidade na aplicação dos recursos repassados (peça 26, p. 1, 1.a) , a Secretaria de Controle Externo de Tomada de Contas Especial (Secex-TCE) - que assumiu o presente feito -, propõe, em pareceres uniformes, julgar regulares com ressalvas as contas do Sr. Amarildo Pinheiro Costa (peças 36-38) .
O MP/TCU, a seu turno, dissentiu daquela proposta, sugerindo a restituição do feito à Secex-TCE, a fim de que se reavaliassem os autos quanto à ocorrência de dano ao erário. Tal proposta se deu em virtude de entender que o exame realizado pelo ente repassador, embora tenha considerado suficiente a documentação encaminhada para infirmar a irregularidade que motivara a instauração da TCE (peça 28, p. 6; peça 31, p. 3) , apontou a ausência de prestação de contas por uma parcela das unidades executoras do PDDE (duas quanto ao PPDE/Estrutura e sete quanto ao PDDE) . Alternativamente, em caso de não acolhimento da referida proposta, o Parquet especializado acolheria a proposta instrutória pela regularidade com ressalvas.
Com as devidas vênias, deixo de acolher ambos os encaminhamentos alvitrados.
A despeito da conclusão do ente repassador federal no sentido de que restou elidida a irregularidade que suscitou a presente tomada de contas especial, considero oportuno, à luz do exame empreendido pelo MP/TCU, detalhar a análise efetuada pelo FNDE.
No que tange ao PDDE Estrutura/2015, em que foram transferidos R$ 25.500,00 a quatro caixas escolares do Município de São João Batista - MA (peça 1, p. 5-6) , o novel Parecer 4470/2019/DODDE/CGAME/DIRAE (peça 35) aprovou as respectivas contas apenas parcialmente - e com ressalva -, em face da constatação de que não houve a apresentação das contas relativas a duas das unidades executoras beneficiárias (do total de quatro) .
 Relativamente ao PDDE/2015, no qual houve o repasse de R$ 29.880,00 à Prefeitura de São João Batista - MA (EEx - Conta Corrente 5623-5 - peça 1, p. 19) e o restante (R$ 47.726,79) foi repassado diretamente a vinte caixas escolares do município (UEx) - peça 1, p. 7-10 - situação semelhante foi constatada pelo FNDE. Nesse sentido, o Parecer 4464/2019/CODDE/CGAME/DIRAE (peça 34) aprovou com ressalva as contas da EEx, mas, quanto às contas relativas às UEx, aprovou apenas parcialmente - e com ressalva -, em razão da ausência de apresentação das contas relacionadas a sete unidades executoras (do total de vinte) .
Ante tais considerações, entendo que não merece prosperar a proposta instrutória de se julgarem regulares com ressalva as presentes contas.
Por outro lado, ante a reduzida monta dos valores sobre os quais pende a comprovação da boa e regular aplicação, entendo não se afigurar conveniente o acolhimento da restituição à unidade técnica proposta preliminarmente pelo Parquet especializado.
Do total repassado diretamente às 24 UEx (R$ 73.226,79) , o ente repassador indicou a inexistência de comprovação quanto à boa e regular relacionada a nove delas. Nesse sentido, não constatei nos autos elementos que permitam identificar quais seriam as parcelas e as UEx beneficiárias em relação as quais não teriam sido apresentadas as contas, inobstante seja possível estimar que o valor não ultrapasse a monta de R$ 46.495,00, em valores históricos (que consiste na somatória dos nove maiores valores repassados às UEx, sendo sete à conta do PDDE e outros dois à conta do PDDE Estrutura - peça 1, p. 5 e 7-8) , o qual representa menos da metade do valor de alçada previsto no art. 6º, inciso I, da IN TCU 71/2012.
Assim sendo, ante a reduzida materialidade dos valores em epígrafe, a despeito da impossibilidade de precisá-lo com a atual posição dos autos, e considerando os preceitos de racionalização administrativa, entendo que a presente tomada de contas especial deva ser arquivada, com fundamento nos arts. 169, inciso VI, e 212 do Regimento Interno do TCU, uma vez inexistentes os pressupostos de desenvolvimento regular.
Ante o exposto, manifesto-me por que o Tribunal aprove o acórdão que ora submeto à deliberação deste Colegiado.
TCU, Sala das Sessões Ministro Luciano Brandão Alves de Souza, em 20 de outubro de 2020.
AUGUSTO SHERMAN CAVALCANTI 
Relator